【裁判字號】    88,上訴,3727
【裁判日期】    890125
【裁判案由】    偽造文書等
【裁判全文】
臺灣高等法院刑事判決                  八十八年度上訴字第三七二七號
    上  訴  人  臺灣板橋地方法院檢察署檢察官
    上  訴  人
    即  被  告  丙○○
    選任辯護人  陳清進
                高碧卿
    被      告  己○○
    上  訴  人
    即  被  告  乙○○
    右  一  人
    選任辯護人  黃陽壽
                吳雨學
右上訴人，因被告等偽造文書等案件，不服臺灣板橋地方法院八十七年度訴字第一七
一三號，中華民國八十八年八月十七日第一審判決（起訴案號：臺灣板橋地方法院檢
察署八十七年度偵字第一七一九號）提起上訴，本院判決如左：
    主    文
原判決撤銷。
丙○○、己○○、乙○○共同行使偽造私文書，足以生損害於他人，丙○○處有期徒
刑壹年貳月，己○○處有期徒刑壹年，乙○○處有期徒刑捌月。
偽造之「黃朝木」、「戊○○」印章各壹枚、乙○○與黃朝木間八十六年四月二十五
日不動產買賣契約書壹份及該契約書上之「黃朝木」簽名壹枚、印文拾枚、「戊○○
」印文壹枚均沒收。
    事    實
一、丙○○明知自己無資力購買土地開發，竟圖佯以價購土地之名，先簽約給付地主
    少額部分價款後，再另迅覓買主仲介轉賣之投機方法，以賺取差價牟利，而於民
    國八十五年五月間，先經由丁○○介紹邀同乙○○出資，準備洽購黃朝木所有坐
    落台北縣新店市○○段二八八、二八九、二九０、二九一、二九二、二九三、二
    九四、二九五、二九六等地號九筆土地（面積合計二一八二．九一平方公尺），
    再於同年十月間，同經丁○○介紹邀同己○○參與負責接洽，三人嗣於八十六年
    四月二十三日，在見證人戊○○家中，由乙○○出面以其名義，與黃朝木之代理
    人吳添貴簽訂上開土地買賣契約，約定以總價款新台幣（下同）二千二百萬元購
    買上開土地，並由乙○○出資現金三百萬元及簽發二百萬元支票一紙，給付黃朝
    木作為部分價款，嗣因上開乙○○簽發交付黃朝木之二百萬元支票經提示退票未
    獲兌付，且丙○○亦未及於契約約定給付餘款期限內覓得買主，以籌措資金付款
    ，黃朝木遂於八十六年六月十九日發函通知乙○○解除上開土地買賣契約。迨同
    年七月間，丙○○、己○○經由張國雄、林明欽、王龍鎮轉介，始覓得買主甲○○洽購上開黃朝木所有土地，詎丙○○、己○○、乙○○明知上開土地買賣契約
    業經黃朝木解除契約，三人竟基於意圖為自己不法所有之犯意聯絡，共同另行偽
    造黃朝木與乙○○買賣上開土地之契約書，將上開總價款改為四千二百萬元，記
    載已付定金二千萬元，簽約日期則改為八十六年四月二十五日，而於契約「賣主
    」欄偽簽「黃朝木」之姓名，並偽造「黃朝木」、見證人「戊○○」之印章各一
    枚，蓋用於該偽造之買賣契約上，偽造「黃朝木」印文十枚、「戊○○」印文一
    枚。隨後由丙○○、己○○隱瞞原買賣契約業經解除之事實，持前開偽造之買賣
    契約，佯以向甲○○洽談誆稱：其三人合夥出資，由乙○○具名向黃朝木買賣上
    開土地之契約效力仍在保留中，其等已付了二千多萬元，因一時週轉困難，尚有
    部分餘款未付，致未辦理過戶，只須付清尾款及增值稅即可先行辦理過戶；至上
    開土地現由文化綠村社區占用作為籃球場、停車場使用，其等已與文化綠村社區
    管理委員會談妥，只須給付該委員會三百萬元，委員會即同意遷讓，快者一週，
    慢者十天即可將土地圈圍云云，並要求甲○○於簽約時先行給付七百萬元，偽稱
    其中三百萬元用以支付文化綠村社區管理委員會，另四百萬元用以給付黃朝木云
    云，使甲○○誤信不疑，遂於八十六年七月二十六日，在臺北縣永和市○○路一
    號四樓王龍鎮經營之中瀚開發股份有限公司，將上開偽造之黃朝木與乙○○間八
    十六年四月二十五日不動產買賣契約作為附件，由丙○○、己○○為連帶保證人
    ，乙○○具名為出賣人與甲○○簽訂上開土地之買賣契約，以總價款一億八千一
    百五十萬元，將上開土地轉售予甲○○，藉為行使，甲○○乃陷於錯誤交付第一
    期價款七百萬元，並應丙○○、己○○之要求，將該七百萬元價款分開簽發為票
    面金額各為三百萬元、一百萬元、三百萬元之支票三紙，交付乙○○收受，後由
    丙○○、乙○○各分得三百萬元，己○○分得一百萬元。嗣丙○○、己○○、乙○○得款後，並未依約履行，反將各自分得之價款供己清償債務或花費殆盡，己○○並謊稱已將七百萬元價款中之三、四百萬元交給黃朝木，而拒不退還該款，
    甲○○始知受騙，偵查中並查悉其等共同偽造上開土地買賣契約並持以行使之情
    ，足以生損害於黃朝木、戊○○、甲○○。
二、案經甲○○訴由臺灣板橋地方法院檢察署檢察官偵查起訴。
    理    由
一、訊據上訴人即被告（以下簡稱被告）丙○○、乙○○、被告己○○均矢口否認右
    揭犯行，被告丙○○辯稱：伊與乙○○、己○○確實有向黃朝木買地，但後因合
    作出資之建商退出或車禍死亡等變故，以致資金不足，嗣黃朝木通知要解約，伊
    原與他商量願付一千二百萬價款，黃朝木不同意，但有說給伊三個月去處理，因
    此伊認為尚未解約，另偽造之附件契約，伊並不知情，伊與告訴人簽約時並未看
    見有此附件，至七百萬元係告訴人自己開票給伊等，並非伊要求，故伊未詐騙告
    訴人云云；被告丙○○選任辯護人辯以：被告丙○○經由第三人戊○○得知地主
    黃朝木上開土地擬以五千二百萬元出售，除稅金外實際僅應付二千二百萬元，因
    被告丙○○資力不足，乃覓被告乙○○共同參與，經其應允負責資金，惟被告丙○○應提供土地為擔保，被告丙○○因此而將其於高雄之數筆土地設定二千一百
    六十萬元之抵押權予被告乙○○，張某雖有付現金三百萬元及二百萬元之支票，
    惟張某違約退票，始由地主表示解約，被告丙○○經張某轉知上情，乃委戊○○
    與地主協商，經獲允延三個月內解決，被告丙○○利用此時間，經被告己○○介
    紹，乃與告訴人訂約，擬取前幾期款項清償地主之積欠，約成告訴人給付被告等
    七百萬元，並應詹某要求分開為三張支票，詹某一百萬元、張某三百萬元，被告
    丙○○三百萬元，旋請謝姓建商前往處理文化綠村社區占用系爭土地及搬遷問題
    ，且交付二百三十萬元予謝某，嗣謝某因車禍死亡，地上物拆除始未獲解決，被
    告丙○○一直堅信地主與張某契約一直有效，訂約是主觀認為可以履行，且從未
    見過張某與地主間之偽造買賣契約，且上開契約未曾有附件，此由證人聞丁香證
    述明確，又本件價格高達一億八千一百五十萬元，雙方當事人不可能不注意有無
    附件，被告丙○○不識字，何來偽造？本件純屬不可抗力之原因致契約不能履行
    ，確無詐欺、偽造文書之犯意與犯行云云。被告己○○辯稱：伊只是受丙○○委
    託仲介乙○○與甲○○間土地買賣，賺取仲介費而已，且簽約時並無偽造契約附
    件，在此之前伊並認識乙○○，對乙○○與黃朝木間之買賣契約，伊並不知情，
    伊無偽造契約，亦無詐騙告訴人，張某與地主簽約之事，我不知情，收款時我也
    不在場，一百萬元是走路工，我祇是仲介人而已，並無犯罪行為云云。被告乙○○則辯稱：伊是經丙○○邀引出資投資本件土地買賣，在與黃朝木、甲○○簽約
    前，伊均未參與接洽事務，僅單純具名簽約及出資，迄今伊交付丙○○之出資尚
    有五、六百萬元未回收，伊亦是被害人，再伊雖有收到黃朝木解約之存證信函，
    惟伊告知丙○○後，丙○○告訴伊他會處理，沒有問題，致伊一直認為伊與黃朝
    木間之土地買賣並未解約，才轉賣予甲○○，且伊簽約時並未見契約有何偽造契
    約之附件，故伊並未偽造契約持以詐騙甲○○簽約交付價款云云；被告乙○○選
    任辯護人則以：被告乙○○主觀上並不認為地主與己之契約已經合法解除，且確
    信延長三個月有效，主觀上並無不法所有之犯意，被告乙○○已交付被告丙○○
    約五、六百萬元，非僅交付七十萬元而已，又告訴人認有利可圖始與被告乙○○
    訂約，應不受附件契約價金四千二百萬元之影響，亦即不因之而陷於錯誤，附件
    契約上之乙○○署押雖與被告乙○○相似，惟確非被告乙○○所為，印文、印章
    均非被告乙○○所有，確不知有該附件契約之存在云云，且聲請鑑定該附件契約
    之筆跡。惟查：
    （一）被告丙○○先後於八十五年五月及十月間，邀同被告乙○○出資及被告詹
          茂雄參與接洽，共同洽購黃朝木所有坐落台北縣新店市○○段二八八、二
          八九、二九０、二九一、二九二、二九三、二九四、二九五、二九六等地
          號九筆土地轉售牟利之事實，業據被告丙○○於原審八十八年七月十三日
          審理時供明：八十六年四月向黃朝木買地，是伊和乙○○、己○○一起商
          量買地賺取轉售差價等語可資佐證，並有被告丙○○委以丁○○具名與被
          告乙○○於八十五年六月二十六日簽立之協議書、被告丙○○、丁○○共
          同具名於八十五年十月十八日與被告己○○簽立協議共同開發上開土地轉
          售牟利之協議書及書立委由己○○全權處理上開土地移轉開發事宜之委任
          狀等影本在卷可稽，應係真實，足見被告丙○○、己○○、乙○○對其後
          於八十六年四月二十三日由被告乙○○具名簽約，以總價款二千二百萬元
          向黃朝木價購其所有上開土地一節，均應知悉甚明。故被告己○○辯稱伊
          不知乙○○與黃朝木簽約之情云云，顯非實在。
    （二）被告乙○○與黃朝木於八十六年四月二十三日簽訂上開土地買賣契約，總
          價款為二千二百萬元，嗣因被告乙○○未能按約付清價款，而於同年六月
          十九日，經黃朝木通知解除契約之事實，已據證人黃朝木、吳添貴證述屬
          實，並有上開買賣契約、解約通知之律師函等影本附卷可憑，被告乙○○
          、丙○○亦坦承黃朝木確有以律師函通知其解約一事，足認被告丙○○三
          人亦均已知悉，被告乙○○與黃朝木簽訂之上開土地買賣契約，業經黃朝
          木解除契約之情。
    （三）又被告乙○○與告訴人甲○○於同年七月二十六日簽訂之上開土地買賣契
          約，其後另附有被告乙○○與黃朝木於八十六年四月二十五日簽訂總價款
          為四千二百萬元之上開土地買賣契約書作為附件之情，亦據在場證人林明
          欽、張國雄、王龍鎮於偵查中證述明確（參見偵查卷一三三頁），且觀諸
          告訴人提出上開買賣契約連同附件契約之原本均蓋有被告乙○○及告訴人
    印文之騎縫章，有上開契約影本附於偵查卷可證，堪認被告乙○○、陳明
          德、己○○與告訴人簽約時，確有上開附件契約附件。惟核諸該附件契約
          與前開被告乙○○與黃朝木間之原契約相異，且被告乙○○與黃朝木並未
          於八十六年四月二十五日有另行簽約之情，足見該附件契約係偽造之契約
          應屬無疑。再經原審檢視該附件契約上買主即被告乙○○之簽名與蓋章印
          文，均與被告乙○○與黃朝木間八十六年四月二十三日買賣契約上之簽名
          及印文相符，核諸應係同屬被告乙○○所為。另被告乙○○曾於偵查中供
          稱：伊與甲○○簽訂之契約所附契約影本是丙○○提出來的等語（參見偵
          查卷一三二頁），核與告訴人指陳：附件契約是丙○○、己○○拿出來的
          等語（參見偵查卷九十三頁）情節相符，且觀諸被告己○○於偵查中亦曾
          供稱：「我們已給黃朝木一千多萬元，總價金是四千多萬元。」等語（參
          見偵查卷四十六頁反面），被告己○○若非知悉有該附件契約，則上開所
          述總價金金額焉能與附件契約之總價金如此相近，可見告訴人指述上開偽
          造之附件契約係被告丙○○、己○○所提出之情，應堪信屬實。從而，上
          開偽造之附件契約，其上既有被告乙○○真實之簽名及蓋章，復經被告陳
          明德、己○○於與告訴人簽約時提出作為取信告訴人之附件，難謂上開附
          件契約非被告丙○○等三人所共同偽造。參以，被告丙○○三人將上開購
          自黃朝木之土地轉售予告訴人，其間契約總價款高達一億八千一百五十萬
          元，雙方簽訂之買賣契約係一式二份，由買賣雙方各執一份，有其間買賣
          契約影本在卷可按，衡諸常情，如此鉅額價款之契約書，雙方收執後當慎
          重保管，以保權益，然被告丙○○三人於本件偵審中均辯稱簽約後不知上
          開契約書係由何人收執保管云云，始終無法提出其收執之契約書以供查證
          ，有悖常情，顯有匿飾證據之嫌，由此益見被告三人應有偽造上開附件契
          約之犯行無訛。至被告三人偽造「黃朝木」、「戊○○」印章，蓋用於偽
          造之契約上，並偽簽「黃朝木」姓名，偽造「黃朝木」為賣主，「戊○○
          」為見證人之買賣契約，自足以生損害於黃朝木、戊○○。
    （四）按前所述，被告丙○○、己○○、乙○○未告知告訴人乙○○前與黃朝木
          簽訂之上開土地買賣契約，業經黃朝木通知解約之情，復持偽造之買賣契
          約作為附件，證明被告已價購黃朝木所有上開土地，憑以取信於告訴人簽
          訂買賣契約，已足認被告丙○○三人具有詐欺之不法意圖。再被告丙○○
          、己○○有向告訴人偽稱：簽約時須先給付七百萬元，其中三百萬元用以
          支付文化綠村社區管理委員會，使其同意遷離占用買賣之土地，另四百萬
          元則用以支付黃朝木之價金餘款云云之事實，業據告訴人指訴綦詳，被告
          己○○於偵、審中並曾供稱：是丙○○告訴甲○○說要將三百萬元給付文
          化綠村社區管理委員會；伊等亦有對甲○○講要將四百萬元給付黃朝木，
          八十六年十一月十五日亦有對王龍鎮提到已將其中三、四百萬元交給黃朝
          木等語（參見原審八十八年五月六日訊問筆錄、偵查卷九十三頁），惟參
          諸被告丙○○、己○○、乙○○復於原審八十八年八月三日原審審理時供
          述：告訴人交付伊等之七百萬元，丙○○拿了三百萬元，其中二百三十萬
          元交予謝姓建商辦理圈圍土地事宜，但謝姓建商事後因車禍死亡，不知款
          項去向，另因乙○○索款，給付乙○○二十萬元，餘五十萬元供自己花用
          ；乙○○分得三百萬元，全數拿去清償之前伊因出資而以家中房屋設定抵
          押之貸款，伊向丙○○索取之二十萬元，係清償房屋貸款利息；己○○分
          得一百萬元，則全數供作生活費花用殆盡等語，足見被告三人將上開七百
          萬元供己償債或花用，並未給付文化綠村社區管理委員會或黃朝木，被告
          三人顯有誆騙告訴人七百萬元價款用途，而被告己○○於告訴人委由王龍
          鎮向其查詢約定事項辦理情形，又謊稱已將其中三、四百萬元交付黃朝木
          云云，極力掩飾其等已朋分該七百萬元價款供己花用之情，被告三人共同
          詐得告訴人七百萬元價款供己花用之犯行已至為灼然。參以，被告三人明
          知無法依約履行後，屢經告訴人催討返還七百萬元之價款，被告三人均延
          滯不還，迄今二年仍未返還，被告三人復均稱未收執與告訴人間之契約正
          本，其應收執之契約已不知去向，足見被告三人於與告訴人簽訂契約當時
          ，即已無履約之意，由此益見被告三人具有意圖為己不法利益之共同詐欺
          犯意甚明。
    （五）被告乙○○雖辯稱：伊係受丙○○矇騙出資，尚負債五、六百萬元，伊亦
          是該抵押債權是否存在尚堪疑，縱被告乙○○確有提供八十萬元出資，此
          亦不足擔保告訴人之七百萬元價款，何況被告己○○供稱伊僅提供他項權
          利證明書供擔保，並未實際轉讓抵押權，對告訴人顯無何保障，有此亦見
          被告丙○○、己○○、乙○○共同詐騙告訴人七百萬元價款之情明確。
    （六）證人戊○○證以：頭一次訂約時，我是見證人，後因乙○○未按時繳款才
          解約，不過沒有存證信函給我，我有與黃朝木協商，是丙○○找我，地主
          希望延期，他也希望延期，但沒說時間，．．．．．我沒有拿到佣金、雙
          方都沒說給我多少佣金，祇說要給我，．．．．當時謝先生是拿到錢之前
          出現的，本來要解決文化綠村之事，拿到錢時他就死了，．．．（見本院
          八十九年一月三日訊問筆錄）；另一證人丁○○證述：我知地主與張某買
          賣土地之事，姓呂的介紹，是土地中間人介紹丙○○說一塊地可以蓋房子
          ，後又經由陳某找到張某，訂約時我有去，知道解約，張某有拿存證信函
          給我，他沒有給我佣金，解約時，我也沒有去協調，土地再賣告訴人之事
          ，我不知情，後來才知道他們拿了告訴人的錢，因他說要還給張某，後來
          有沒給我不知，．．．．（見同上筆錄），足見本件地主黃朝木並未同意
          延長已解約之契約效力，而被告等三人取得告訴人支付之價款後係朋分花
          用，而非用於解決地上物搬遷之支出，則被告等三人自始有不法所有之犯
          意，殆無疑義。
    （七）本案被告三人對於原地上黃朝木之解除契約，且以書面明確表示均知之甚
          詳，惟對於黃朝木有否同意延長該契約之履行期間，則無論被告三人或仲
          介之證人戊○○、丁○○均一致陳稱祇聽聞黃朝木同意，皆未能提出黃朝
          木同意延長契約效力之明證，足見被告三人對於上開買賣契約業經解除而
          失效，必知之甚詳，彼等就此已失其效力之契約與他人另立買賣契約，自
          始即無履約之可能及誠意，若無另立偽造已履前約之附件，何能使買受人
          置信，買受人寧非至愚，被告三人若未施詐偽造上開附件，則被告乙○○
          已喪失取得上開土地之權利，買受人怎會貿然交付部分價金？又被告三人
          若有履約之誠意與可能，自必將上開價金，交付原地主黃朝木以盡前約應
          履行之義務，或將上開部分價金用以處理地上物之遷移，排除履約時之障
          礙，不此之圖，被告三人竟將上開價金朋分花用，侈言彼等對於上開土地
          之買賣均有所花費，僅各自取回自己已花費之部分，全無履行交付土地之
          行為與意圖，被告三人自始即無履約交付土地之意思，被害人因而陷於錯
          誤而交付價金，實與刑法之詐欺罪要件相符。
    綜上所述，被告三人所辯顯均係事後卸飾之詞，殊無可採，其等事證明確，被告
    三人犯行均堪以認定。
二、核被告丙○○、己○○、乙○○所為，係犯刑法第二百十六條、第二百十條之行
    使偽造私文書罪及第三百三十九條第一項之詐欺取財罪。其偽造印章、印文及署
    押等行為屬偽造私文書之階段及部分行為，又其偽造私文書之低度行為復為行使
    之高度行為所吸收，故均不復另論。再被告三人犯上開二罪，其間有犯意聯絡及
    行為分擔，為共同正犯。又其所犯上開行使偽造私文書、詐欺二罪間，有方法結
    果之牽連關係，為牽連犯，應從一重之行使偽造私文書罪處斷。
三、原審因被告三人罪證明確，據以論科，固非無見。惟被告三人行使偽造私文書向
    被害人甲○○施詐，自足生損害於被偽造名義人黃朝木、戊○○及被詐之甲○○
    ，原判決漏未記載足生損害於甲○○，認定事實未臻翔適；又被告三人明知與黃
    朝木間之土地買賣契約業經解除，仍共同基於不法犯意，另行偽造與黃朝木之買
    賣契約，並提高售價，使告訴人誤信而詐得新台幣七百萬元，案發後被告三人非
    但拒不出面，且迄今未就詐得之款項清償分文，益見渠等毫無悔意，是被告三人
    既共謀偽造並共同行使假買賣契約，詐得高額鉅款，案發後復拒不清償，原判決
    僅分別量處被告等一年不等之徒刑，甚至宣告己○○等二人緩刑，此不啻鼓勵作
    奸犯科者無須表示悔改，仍可得法之寬典，實不足為違法者戒，原判決量刑過輕
    ，且宣告被告己○○、乙○○緩刑亦有失當，被告乙○○、丙○○上訴意旨，均
    砌詞否認犯行，雖不足取，惟檢察官依告訴人甲○○之請，上訴意旨執原審量刑
    、緩刑失當，即為有理由，且原判決既有上開可議之處，亦屬無可維持，自應由
    本院撤銷改判。爰分別審酌被告丙○○、己○○、乙○○之素行、投機牟利之犯
    罪動機、目的、謀議及行為分擔程度、手段、對告訴人所生危害及犯罪後態度等
    一切情狀，按其犯行情節各量處如主文第二項所示之刑，被告三人共同偽造之買
    賣契約書一份，為其所有供犯罪所用之物；偽造之「黃朝木」、「戊○○」印章
    各一枚（雖未扣案，然不能證明已滅失）、偽造契約上之「黃朝木」之簽名一枚
    、印文十枚及「戊○○」之印文一枚，依法不問屬於犯人與否，均沒收之，爰均
    依法宣告沒收。
據上論斷，應依刑事訴訟法第三百六十九條第一項前段、第三百六十四條、第二百九
十九條第一項前段，刑法第二十八條、第二百十六條、第二百十條、第三百三十九條
第一項、第三十八條第一項第二款、第二百十九條，罰金罰鍰提高標準條例第一條前
段，判決如主文。
本案經檢察官王安明到庭執行職務。
中    華    民    國    八十九    年       一       月       二十五     日
                          臺灣高等法院刑事第七庭
                              審判長法  官  吳  啟  民
                                    法  官  蘇  隆  惠
                                    法  官  許  文  章
右正本證明與原本無異。
如不服本判決應於收受送達後十日內向本院提出上訴書狀，其未敘述上訴之理由者並
得於提起上訴後十日內向本院補提理由書（均須按他造當事人之人數附繕本）。
                                    書記官  丁  淑  蘭
中    華    民國    八十九    年       一       月       二十七     日
附錄本案論罪科刑法條全文：
刑法第二百十條
  偽造、變造私文書，足以生損害於公眾或他人者，處五年以下有期徒刑。
刑法第二百十六條
  行使第二百十條至第二百十五條之文書者，依偽造、變造文書或登載不實事項或使
  登載不實事項之規定處斷。


司法院資訊處製作；財團法人民間司法改革基金會備份。
